【裁判字號】    91,訴,672
【裁判日期】    920109
【裁判案由】    綜合所得稅
【裁判全文】
臺中高等行政法院判決                              九十一年度訴字第六七二號
                              .
    原      告  甲○○
    被      告  財政部臺灣省中區國稅局
    代  表  人  楊重華
    訴訟代理人  乙○○
右當事人間因綜合所得稅事件，原告不服財政部中華民國九十一年七月二十五日台財
訴字第○九一○○二二三三七號訴願決定，提起行政訴訟。本院判決如左︰
    主  文
原告之訴駁回。
訴訟費用由原告負擔。
    事  實
甲、事實概要：緣原告係豐東汽車駕駛人訓練班負責人，民國八十七年度綜合所得稅
    結算申報，列報該訓練班收入新台幣（下同）一、三○三、二○○元，費用一、
    四六四、○五一元，全年所得額為虧損一六○、八五一元，經被告所屬台中縣分
    局初查核定該訓練班收入一、五三八、五○○元，費用一、二一八、二九六元，
    全年所得額為三二○、二三○元，併課其當年度綜合所得總額為九、一○○、二
    五三元，補徵稅額一二八、○九二元。原告不服，就該訓練班之業務收入、稅捐
    及加班費項目，申經復查結果，獲准予增列稅捐五四、八五七元，其餘復查駁回
    ，變更綜合所得總額為九、○四五、三九六元。原告仍不服，復就業務收入項目
    ，提起訴願，遞遭駁回，遂提起行政訴訟。
乙、兩造聲明：
一、原告聲明求為判決：訴願決定及原處分即復查決定（業務收入部分）均撤銷。
二、被告聲明求為判決：原告之訴駁回。
丙、兩造之陳述：
壹、原告起訴意旨略以：
一、本件原告經營之豐東汽車駕駛訓練班於八十七年度對學員繳交之學費，皆依規定
    開立載有學員姓名、期別、班別、金額之收費收據，且亦依規定於次月報繳印花
    稅，是該收據應足供所得證明之合法憑證，被告自應依帳載核實認定。另原告開
    立之收費收據共一式三聯：第一聯為存根正聯，第二聯為存根副聯，第三聯為收
    執聯。原告均依規定將第三聯交予學員，自留存根正、副聯。被告所稱應給予學
    員收執之收據正聯仍由原告保存云云，實係被告錯把「存根」正、副聯誤認為「
    收據」正、副聯，而其僅依學員未取收據，即推斷上開收費收據金額不實，顯然
    不當。
二、原告已依法提示八十七年度所得額之帳簿、收費收據及其他相關文據供核，被告
    仍於九十年十月九日以中區國稅法字第○九○○○五八一六九號函要求提示當年
    度之學員名冊，該名冊已於九二一地震中滅失，但被告仍可逕向監理機關查證，
    惟被告竟以原告未能提供名冊，無法勾稽收據是否屬實為由，認定原告未能提供
    證明所得額之帳簿文據，而有率斷之嫌。縱認原告所提帳簿文據不完備，按八十
    七年度本件同一縣市內同業一般收費標準介於七、二○○元上下，依所得稅法施
    行細則第十三條第二項規定，且原告經營之駕駛訓練班因同業競爭及景氣關係，
    對於學員每人僅收七、二○○元，甚或更低，被告未依上開收費標準為核定，而
    以查得資料為原告收費標準，於法不合。
三、訴願決定認該學員名冊與每人次收費金額無涉，則被告以原告未能提供學員名冊
    為由，認定原告未依規定提供調查者，而依所得稅法第八十三條及同法施行細則
    第十三條規定之收費及費用標準核定原告所得額，顯無理由。
貳、被告答辯意旨略以：
一、按本件原告經營之豐東汽車駕駛人訓練班，被告所屬台中縣分局初查依其自行申
    報人數一八一人，按八十七年六月二十二日派員實地訪查，且經原告蓋章認證之
    業務狀況調查紀錄表所載每人收費金額八、五○○元，計核定當年度業務收入總
    額一、五三八、五○○元，較自行申報數一、三○三、二○○元為高，遂從高認
    定業務收入為一、五三八、五○○元。被告前以九十年十月九日中區國稅法字第
    ○九○○○五八一六九號函，請原告提示該訓練班八十七年度收費收據及載有學
    員姓名、住址及聯絡電話等之各期學員名冊供核。惟原告僅提示收費收據，又其
    提示之收費收據皆包含正聯及副聯；換言之，應給予學員收執之收據正聯仍由其
    保存，與執行業務所得查核辦法第六條規定不符，且有關該訓練班當年度學員名
    冊，原告又未能提供，是無法勾稽查證系爭收據是否屬實。另監理機關僅有該訓
    練班當年度各期學員名冊資料，並無每位學員收費情形之相關資料，又該訓練班
    本年度學員人數，初查係依原告申報資料核定，是監理機關資料與本件系爭訴願
    標的，即每人次收費金額應無涉。原告既未能提示足資證明該訓練班所得額之帳
    簿、文據供核，被告依派員實地訪查且業經原告蓋章認證之調查紀錄表所載每人
    次收費金額八、五○○元，核定該訓練班收入，並無違誤。
二、至原告主張被告以原告未能提供學員名冊，遽認定其未能提供證明所得額之帳簿
    文據，顯無理由乙節。按被告函請原告提示關係收入之學員名冊原本，包含學員
    姓名、身分證字號、聯絡電話、地址等相關資訊，以利查核勾稽證明其收費金額
    ；與原告應監理機關要求，所造具包含姓名、人數及上課時數等之名冊迥異，原
    告主張，容屬誤解。且稽徵機關進行調查或復查時，納稅義務人應提示各種證明
    所得額之帳簿、文據，以便稽徵機關查核，未提示證明文件者，稽徵機關得依查
    得之資料或同業利潤標準，核定其所得額；又租稅稽徵程序，稅捐稽徵機關雖依
    職權調查原則而進行，惟有關課稅要件事實，多發生於納稅義務人所得支配之範
    圍，稅捐稽徵機關掌握困難，為求課稅資料之完整性、正確性，俾貫徹公平合法
    課稅，並節省稽徵成本，因而課以納稅義務人造具憑證、登帳、保存帳簿文據等
    之協力義務，為所得稅法及同法施行細則立法目的。本件被告機關核定人數係據
    原告自行申報數（一八一人），每人次收費金額（八、五○○元）則依訪查且經
    原告蓋章認證之調查紀錄表所載資料，原告以學員名冊因置於其所有位於豐原市
    向陽永照大樓住所，九二一地震全倒壓毀為由，要求稽徵機關逕行向監理機關查
    證，有違上開立法目的，委無足採。又原告將收據與學員名冊分置，亦悖於常情
    。
三、原告另主張同一縣市內同業一般收費標準介於七、二○○元上下，應依同業一般
    收費標準核定乙節。按所得稅法施行細則第十三條，係規定「執行業務者」未能
    提供證明所得額之帳簿文據者，稽徵機關「得」照同業一般收費及費用標準核定
    其所得額，是財政部依此授權，經由各地區國稅局，蒐集當年度律師、會計師、
    建築師、助產士、土地登記代理人、商標代理人、專利代理人等七類執行業務者
    同業一般收費標準，並徵詢各該同業公會意見後訂定各該業收費及費用標準。惟
    原告並非上列執行業務者，且財政部亦未訂定私人辦理補習班托兒所幼稚園與養
    護療養院所收費標準，原告主張於法無據。又原告主張開立之收費收據，已依照
    規定於次月報繳印花稅，該收費收據即所得證明之合法憑證乙節。惟印花稅總繳
    申報表雖經該管稽徵機關收件、應納稅款亦向金融機構繳交，經稽徵機關調查核
    定後，亦僅有形式上之確定力，並不足以認定其申報收入即無違誤；惟稽徵機關
    如發見原處分確有錯誤短徵，為維持課稅公平之原則，基於公益上之理由，要非
    不可自行變更原查定處分，而補徵其應繳之稅額，此經前行政法院著有五十八年
    判字第三十一號判例在案。
    理  由
一、按「個人之綜合所得總額，以其全年左列各類所得合併計算之．．．第十類：其
    他所得．．．」、「稽徵機關進行調查或復查時，納稅義務人應提示有關各種證
    明所得額之帳簿、文據；其未提示者，稽徵機關得依查得之資料或同業利潤標準
    ，核定其所得額。」，分別為行為時所得稅法第十四條第一項第十類、第八十三
    條第一項明定。次按「私人辦理之補習班、幼稚園、托兒所、養護、療養院（所
    ），不符合免稅規定者，其所得之查核準用本辦法」、「執行業務收入應給予他
    人憑證，並自留存根或副本，業務支出應自他人取得憑證。各項會計憑證，應依
    事項發生之時序，依次編號黏貼或裝訂成冊，妥為保存。」、「執行業務者於規
    定期限內辦理結算申報，並能提供證明所得額之帳簿、文據調查者，其執行業務
    所得，應依帳載核實認定。其未依規定提供調查者，應依所得稅法第八十三條及
    同法施行細則第十三條規定訂定之收費及費用標準核定其所得額。」，亦各為執
    行業務所得查核辦法第二條第二項、第六條第四項及第八條所規定。又所謂未提
    示，兼指帳簿文據全部未提示，或雖提示而有不完全，不健全或不相等者，均有
    其適用。前行政法院著有六十一年判字第一九八號判例。
二、本件兩造爭執之要旨為原告主張其於本期八十七年經營之豐東汽車駕駛人訓練班
    ，雖有學員一八一人，但因同業競爭及景氣關係，每人僅收七、二○○元，甚或
    更低，被告以每人收費金額八、五○○元，而計核定原告當年度業務收入總一、
    五三八、五○○元，有率斷及違法之處；被告則以本件其所屬台中縣分局初查，
    依原告自行申報人數一八一人，再按八十七年六月二十二日派員實地訪查，且經
    原告蓋章認證之業務狀況調查紀錄表所載每人收費金額八、五○○元，計核定當
    年度業務收入總額一、五三八、五○○元，較自行申報數一、三○三、二○○元
    為高，遂從高認定業務收入為一、五三八、五○○元，並無不合等語置辯。
三、經查，本件原告經營之豐東汽車駕駛人訓練班，依原處分卷附之使用自製憑證印
    花稅總繳申報表（該卷三四至三五頁），原告本期自行申報之學員人數為一八一
    人，又被告所屬台中縣分局於八十七年六月二十二日派至該訓練班員實地訪查，
    依同卷所附之業務狀況調查紀錄表（該卷三十頁）所載每人收費金額八、五○○
    元，而該紀錄表有該汽車駕駛訓練班及原告之蓋章，原告對此雖稱係其員工因不
    清楚狀況而在此紀錄表上蓋章等云，惟此紀錄表上有明確記載上課時間（期別）
    、每期學生人數及學費金額等項，原告自難諉此為其員工不知實情而隨意提供此
    資料供被告稽查人員記載，是該調查紀錄表所載資料自足採信。
四、至原告雖提出豐東汽車駕駛人訓練職業補習班註冊證明單十二紙（原處分卷四三
    至五十四頁），以資證明該班學員所繳費用僅為七千二百元，惟該證明單並未記
    載學員之地址或其他可資連絡資料如電話等，原告亦無其他學員名冊或帳證等資
    料，足供被告對該等學員進行訪查彼等所繳學費之確實金額，自難以此證明單使
    被告信其學員所繳學費為七千二百元。又原告所稱其該期學員名冊放置於豐原市
    ○○路「向陽永照大樓」住所，因於九二一地震中該大樓倒榻而滅失，惟原告未
    將其執行業務重要帳證之學員名冊放置於執行業務場所，如於停業後自應置放於
    戶籍地等重要場所，而原告亦稱其戶籍地在東勢鎮，是其所稱其該期學員名冊放
    置於豐原市○○路「向陽永照大樓」住所，已非無疑。但縱然此節屬實，然查被
    告所屬台中縣分局人員業於八十七年六月二十二日實地訪查結果，證明原告經營
    該補習班本期學員每人收費金額為八、五○○元，原告對此如認有不實，自應提
    出反證以證明之，且原告經營該補習班已有一段期間，學員數達一八一人，均無
    法提出任何學員之連絡資料可供被告查核（除了原告所述其於「向陽永照大樓」
    住所，因於九二一地震中該大樓倒榻而滅失學員名冊外），竟於原告戶籍地或其
    他場所及原告本身或其所僱補習班員工記憶中，均無保存任何學員連絡資料，亦
    違事理。又本院向台灣公路局監理站中區監理所豐原監理站函請檢送該補習班於
    八十七年間所舉辦之汽車駕駛訓練班學員名冊資料，該站函復稱因該名冊保存年
    限為二年，已銷毀，有該站九十二年一月八日九二中監豐字第九二○○一二一號
    函在卷可稽，是本件原告及監理單位既均無法提出上開學員名冊或連絡資料，自
    難僅以原告所提之上開證明單十二紙，而可認該班學員所繳費用僅為七千二百元
    。是被告依首開規定，以調查紀錄表，即查得之資料，認原告所經營之豐東汽車
    駕駛人訓練班，本期原告自行申報之學員人數一八一人，每人收費金額八、五○
    ○，而認定其該期業務收入為一、五三八、五○○元，自屬有據。
五、從而，原處分（復查決定）以原告本期執行業務收入一、五三八、五○○元，並
    無違誤，訴願決定遞予維持，亦無不合，原告請求撤銷原處分即復查決定之業務
    收入部分及訴願決定，為無理由，其訴應予駁回。
據上論結，本件原告之訴為無理由，依行政訴訟法第一百九十五條第一項後段、第九
十八條第三項前段，判決如主文。
中    華    民    國    九十二      年      一      月      廿九      日
                 臺 中 高 等 行 政 法 院   第 四 庭
                                審 判 長 法  官  沈  應  南
                                         法  官  黃  淑  玲
                                         法  官  許  武  峰
右正本證明與原本無異。
如不服本判決，應於判決送達後二十日內向本院提出上訴書狀，其未表明上訴理由者
，應於提起上訴後二十日內向本院提出上訴理由書（須依對造人數附具繕本）；如於
本判決宣示或公告後送達前提起上訴者，應於判決送達後二十日內補提上訴理由書（
須附繕本）。未表明上訴理由者，逕以裁定駁回。
提起上訴應預繳送達用雙掛號郵票拾份（每份三十四元)。
中    華    民    國    九十二      年        一      月      廿九      日
                                     法院書記官  詹  靜  宜


司法院資訊處製作；財團法人民間司法改革基金會備份。
